臺灣苗栗地方法院民事簡易判決
111年度苗簡字第419號
原      告  中國信託商業銀行股份有限公司


法定代理人  利明献  



訴訟代理人  官小琪  

            蔡興諺  

被      告  徐一華即徐言鈞


            徐一萍  

            徐一甫  


            徐賴菊蘭


            徐一心  

上列當事人間撤銷遺產分割登記事件，本院於民國111年7月18日
言詞辯論終結，判決如下：
　　主  文
被告就被繼承人余傳生所遺坐落苗栗縣○○鄉○○段000○000地號土
地、應有部分均為全部之遺產，於民國110年12月23日所為之遺
產分割協議及於民國110年12月27日所為之分割繼承登記，均應
予撤銷。
被告徐一萍、徐一甫應將前項土地於民國110年12月27日向苗栗
縣苗栗地政事務所以110年苗地資字第079140號所為之分割繼承
登記應予塗銷。
訴訟費用由被告連帶負擔。
　　事實與理由
壹、程序方面：
一、按訴狀送達後，原告不得將原訴變更或追加他訴。但該訴訟
    標的對於數人必須合一確定時，追加其原非當事人之人為當
    事人者，不在此限；不變更訴訟標的，而補充事實上或法律
    上之陳述者，非為訴之變更或追加，民事訴訟法第255條第1
    項第5款、第256條分別定有明文。原告起訴聲明原為：⑴請
    求判決被告徐一華、徐００、徐００就坐落苗栗縣○○鄉○○段000○
    000地號土地、應有部分均為全部(下稱系爭遺產)，於民國1
    10年9月9日所為遺產分割協議及110年12月27日所為之分割
    繼承登記應予撤銷。⑵被告徐００、徐００應將前項不動產於110
    年12月27日向苗栗縣苗栗地政事務所(下稱苗栗地政)以110
    年苗地資字第079140號所為分割繼承登記予以塗銷。嗣於11
    1年6月1日及同年7月1日具狀更正為：⑴被告就被繼承人徐傳
    生所遺系爭遺產，於110年12月23日所為之遺產分割協議及
    於110年12月27日所為之分割繼承登記應予撤銷。⑵被告徐一
    萍、徐一甫應將前項土地於110年12月27日向苗栗地政以110
    年苗地資字第079140號所為分割繼承登記予以塗銷。查遺產
    屬於繼承人全體所公同共有，就公同共有之權利為訴訟時，
    屬固有必要共同訴訟，原告請求撤銷遺產分割登記行為，對
    於繼承人全體必須合一確定，是原告追加徐一心、徐賴菊蘭
    為被告；另更正分割協議日期及徐００、徐００為徐一萍、徐一
    甫，為補充事實上或法律上之陳述，均核與前開規定相符，
    應予准許。
二、被告等均經合法通知，未於言詞辯論期日到場，核無民事訴
    訟法第386條各款所列情形，爰依原告之聲請，由其一造辯
    論而為判決。
貳、實體方面：
一、原告起訴主張略以：被告徐一華於92年1月30日向原告借款
    新臺幣(下同)440,000元，尚積欠439,893元之本息、違約金
    未為清償，原告並已取得本院99年度司促字第3973號支付命
    令暨確定證明書，是原告為被告徐一華之債權人。嗣經調閱
    資料，始查得被告徐一華之父即徐傳生(下稱徐傳生)遺有系
    爭遺產，且被告徐一華並未拋棄繼承，卻因積欠原告上開款
    項未清償，恐繼承遺產後遭原告追索，竟與其餘被告合意，
    僅由被告徐一萍、徐一甫就系爭遺產為繼承登記，應有部分
    各2分之1。被告等之行為，等同將被告徐一華應繼承之財產
    權贈與予被告徐一萍、徐一甫，自屬有害於原告之債權。為
    此，爰依民法第244條之規定，請求撤銷被告間所為之遺產
    分割行為，另塗銷依該分割遺產協議所為之分割繼承移轉登
    記。並聲明：如主文第1項、第2項所示。
二、被告等則均未於言詞辯論期日到場，亦未提出書狀作何聲明
    、陳述。
三、得心證之理由：
（一）原告主張之前揭事實，業據其提出本院99年度司促字第39
      73號支付命令暨確定證明書、家事事件公告查詢結果、繼
      承系統表、除戶戶籍謄本、戶籍謄本、系爭遺產土地登記
      第一類謄本、異動索引等件為證(見本院卷第29至35、41
      、95至117頁)。並有苗栗地政111年5月24日苗地一字第11
      10003174號函送之土地登記申請書、繼承系統表、遺產分
      割協議書、戶籍謄本、印鑑證明、切結書等在卷可憑（見
      本院卷第55至85頁)；財政部中區國稅局苗栗分局111年7
      月4日中區國稅苗栗營所字第1112054970號函送之遺產稅
      免稅證明書在卷可按(見本院卷第155、157頁)。又被告等
      經合法通知，均未到場或提出書狀作何爭執。本院審究前
      開原告提出之證據，堪認原告上開主張為真實。
（二）債務人所為之無償行為，有害及債權者，債權人得聲請法
      院撤銷之，民法第244條第1項定有明文。此之所謂害及債
      權，乃指債務人之行為，致積極的減少財產，或消極的增
      加債務，因而使債權不能獲得清償之情形（最高法院81 
      年度台上字第207號判決意旨參照）。又拋棄因繼承所取
      得之財產，係於繼承開始後，未於法定期間拋棄繼承權，
      嗣就其已繼承取得之財產予以拋棄，與拋棄繼承權之性質
      迥然有別；繼承權之拋棄，固不許債權人依民法第244條
      第1項規定撤銷之。惟如拋棄因繼承所取得之財產，而將
      繼承所得財產之公同共有權，與他繼承人為不利於己之分
      割協議，倘因而害及債權者，債權人自得依民法第244條
      第1項行使撤銷權（最高法院106 年度台上字第1650號判
      決意旨參照）。是繼承權固為具有人格法益之一身專屬權
      利，惟於繼承人未拋棄繼承，而與其他繼承人對於遺產全
      部為公同共有時，該公同共有權已失其人格法益性質，而
      為財產上之權利，繼承人間之遺產分割協議，即係公同共
      有人間就公同共有物所為之處分行為，倘全部遺產協議分
      割歸由其他繼承人取得，對未分割取得遺產之該繼承人而
      言，若未取得對價，即係無償行為，若害及債權人之債權
      實現，債權人自得提起民法第244條第1項之撤銷訴訟。
（三）被告徐一華在109、110年間並無所得、名下亦無任何財產
      ，有本院依職權調閱之稅務電子閘門財產所得調件明細表
      在卷可按(見本院密封袋)。顯見於110年12月23日被告等
      協議分割徐傳生所遺系爭遺產時，被告徐一華已有不足以
      清償積欠原告債務之情事。
（四）查徐傳生全體繼承人均未拋棄繼承，有繼承系統表、遺產
      分割協議書等附卷可憑（見本院卷第59、60頁），足認被
      告徐一華於繼承原因發生時，即與其他繼承人就徐傳生之
      系爭遺產取得公同共有之權利。參諸前開說明，該公同共
      有權已失其人格法益之性質，屬財產上之權利，徐傳生全
      體繼承人嗣就系爭遺產所為分割協議，係全體繼承人對公
      同共有之系爭遺產之處分行為。惟依上開遺產分割協議書
      所載，徐傳生全體繼承人係協議將系爭遺產分割歸由被告
      徐一萍、徐一甫各取得應有部分2分之1，被告徐一華未因
      分割取得系爭遺產，顯係與其他繼承人為不利於己之分割
      協議，形式上係無償行為，而被告徐一華迄今尚積欠原告
      439,893元之本息、違約金未為清償，已如前述。且其於1
      10年12月23日就徐傳生之遺產為遺產分割協議及於110年1
      2月27日就系爭遺產為分割繼承登記時，均處於無資力清
      償欠款狀態，亦未就此遺產分割協議及分割繼承登記取得
      任何對價，確屬無償行為。再被告等亦未提出爭執，依民
      事訴訟法第280條第1項、第3項規定，視同自認，則被告
      徐一華將繼承取得系爭遺產之公同共有權，無償讓與被告
      徐一萍、徐一甫，顯係以遺產分割協議積極減少自己之責
      任財產。是依上開說明，原告依民法第244條第1項規定，
      請求撤銷徐傳生全體繼承人所為系爭遺產分割協議之債權
      行為及系爭遺產分割繼承登記之物權行為，回復為徐傳生
      之全體繼承人所公同共有，即屬有據。
（五）債權人依第一項或第二項之規定聲請法院撤銷時，得並聲
      請命受益人或轉得人回復原狀，民法第244條第4項本文定
      有明文。查被告徐一華就系爭遺產所為遺產分割協議行為
      ，屬有害及原告債權而得撤銷之無償行為，已如前述，則
      原告依上開規定，併請求受益人即被告徐一萍、徐一甫塗
      銷系爭遺產之分割繼承登記，以回復該不動產之原狀，於
      法並無不合。
四、綜上所述，被告徐一華就已繼承取得公同共有權之系爭遺產
    ，與其他繼承人為不利於己之遺產分割協議，害及原告對被
    告徐一華之債權，原告依民法第244條第1項、第4項規定，
    請求撤銷被告間就徐傳生所遺系爭遺產所為遺產分割協議債
    權行為及分割繼承登記物權行為，暨請求被告徐一萍、徐一
    甫塗銷徐傳生所遺系爭遺產分割繼承登記，均有理由，應予
    准許。爰判決如主文第1項、第2項所示。
五、本件事證已臻明確，原告其餘攻擊防禦方法及所提證據，經
    核與判決結果不生影響，爰不逐一論述，附此敘明。
據上論結，原告之訴為有理由，依民事訴訟法第385條第1項前段
、第85條第2項，判決如主文。　　　　　
中　　華　　民　　國　　111 　年　　8 　　月　　 1　　日
                  苗栗簡易庭  法　官　陳秋錦
以上正本係照原本作成。
如對本判決上訴，須於判決送達後20日內向本院提出上訴狀。
中　　華　　民　　國　　111 　年　　8 　　月　 　1　　日
                              書記官　張智揚